行　政　法　院　判　決　　　　　　　　　　　　　八十七年度判字第一四四六號
　　原　　　告　乙○○
　　訴訟代理人　甲○○
　　被　　　告　經濟部中央標準局
右當事人間因新型專利舉發事件，原告不服行政院中華民國八十七年一月七日台八七
訴字第○○七四八號再訴願決定，提起行政訴訟。本院判決如左︰
　　主  文
原告之訴駁回。
　　事  實
緣原告於民國八十二年六月十一日以其「貴金屬圖片之製造方法」係利用一高延展性
之貴金屬，經延壓而成一極薄之金箔片，並與一經由掃描機或攝影機所得之影像，透
過電腦之特殊處理所得之透明膠片，經加熱後黏合，並可在其上加上一層護貝膜加以
保護等情，向被告申請發明專利，經編為第00000000號審查，准予專利，於
公告期滿審查確定後，發給發明第六三五六一號專利證書。嗣史庭兆（八十六年十月
二十四日改名史靜微）以本案係運用習知之技術及知識而為熟習該項技藝者所能輕易
思及並實施，不具新穎性，有違核准專利當時（以下稱當時）專利法第一條、第二條
第五款規定；又本案技術亦不可實施，有違當時專利法第六十條第四款規定云云，對
之提出舉發。案經被告審查，為本案舉發不成立之審定。舉發人訴經經濟部經（八四
）訴字第八五六二四五一九號訴願決定將原處分撤銷。被告重行審查，為「本案舉發
成立，應撤銷其專利權。」之審定，發給八十六年一月十六日台專（判）○二○一九
字第一○三一二八號專利舉發審定書。原告不服，循序提起行政訴訟。茲摘兩造訴
辯意旨於次：
原告起訴意旨及補充理由略謂：一、本案之發明確係具有產業上之利用價值，蓋因「
貴金屬圖片」可應用之用途相當廣泛，舉凡個人用之名片、室內擺飾（裝飾）用之人
像、風景圖片等，其附加價值及保存價值相對提高，甚至應用在各式所謂的ＶＩＰ卡
，亦或是真正的金卡、銀卡等，而塑造出個人身份、地位之尊崇，況且本案之「貴金
屬圖片」亦可提供多樣化之圖片造形，俾提供消費者對飾品之多樣化選擇，而怎可謂
其不具新穎創作性﹖亦或是不具產業上之價值呢﹖縱使，本案係沿用習知之技藝，但
其實用性高（即可供產業上利用）及明顯之進步功效，理應可獲得專利。本案申請人
從事金屬飾品多年之設計、製造經驗，業界並無所謂「貼合上光」之名詞，僅有「上
光」一詞，而所謂「上光」係指印刷物表面予以不同基材塗佈，再施以不同之技術手
段（如加熱、紫外線照射、乾燥等手段），使該印刷物之表面具有一層透明、亮麗之
保護膜，以提高產品質感，且「上光」之塗佈基材必須為具有較高之透明度，以便將
原印刷物表面之圖樣透過該塗佈基材所形成之透明薄膜而呈現出來，以避免導致印刷
圖樣模糊不清，並得以保存該印刷圖樣之亮麗；反觀本案並非單純的上光技術而已，
而是利用一透明膠片先經電腦影像編輯處理步驟，使其成為一可具有多種不同變化程
度之彩色圖樣膠片，再將其與貴金屬片結合，並利用貴金屬片本身光澤、亮度之相互
襯托搭配，除可達到保護貴金屬片之功用外，亦可藉此使透明膠片上之彩色圖樣更為
光鮮亮麗，同時亦可美化貴金屬片，令其整體不致顯得過於單調、刻板，並提昇其保
存價值及保存時間。再就一般習見於貴金屬片表面顯現出圖樣或文字之型式而言，其
實施之技術手段不外乎直接以凹凸刻版予以熱壓成形，使該貴金屬片成為具有立體圖
樣之金屬飾片，並且亦可在該金屬飾片外層以熱壓貼合一塑膠膜片，以保護金屬飾片
，此種方式形成之金屬飾片，其目的雖可使金屬片達到美觀、保護之功效，惟因受限
於刻板模具上圖樣之形狀，而致使圖樣之造形無法達到多變化，且就顏色方面而言，
僅具有金屬片本身之色澤，無法增加任何其他色調搭配，太過單調、呆板。二、經由
上述可知，本案雖包含既有技術之步驟，但連續一貫使用成為一完整之方法，故仍屬
新穎性，又，本案所構成之整體技術手段，的確已符合發明之實用性及進步性等積極
要件，況且任何新技術必有其一定之基本技術為根基，而發明並非不能將習知技術加
以轉用或非單指其中之某一技術手段而言，惟其運用之結果，只要能提高既有物品之
使用效能，且達到使用上預期之實用目的，而此效能非達到Ａ＋Ｂ之結合，乃為Ａ×
Ｂ之效用，同時亦符合產業上之利用價值者，仍應謂為新發明，更何況本案較習知技
藝有顯著效益之提昇。進者，本發明先前既已經被告准予專利，顯然被告之審查委員
已認同本發明案整體製程之技術創新以及功效增進之處，然，針對說明書中有關技術
方面之撰寫方式來說，即使無具體提及有關製造標的物之技術手段與傳統習知技術兩
者間之差異處或創新處，但只要該標的物確為前所未見，並其整體技術得以讓熟習該
項技藝者充分瞭解並據以實施，又怎可謂本案難謂真實之製造方法，更甚者，本案之
「貴金屬圖片」在當時的確是前所未有之創新產品，其新穎、創作性實已無庸置疑。
再自本案核准獲專利之後，其陸陸續續有許多相同或近似之專利核准，如第二一八八
五六號「黃金（銀）立體浮飾箔片製法及製品」專利案（八十二年八月六日）、第二
六五三○七號「貴金屬圖片之製造方法」專利案（八十三年十一月三十日）、第二九
五五六六號「浮雕式黃金畫」專利案（八十四年七月二十日）、以及第三一八七八二
號「金屬飾片之製造方法及結構」專利案（八十五年一月十二日）等等，不勝枚舉，
然而，據上述諸專利所應用之基本技術層面來看，是否皆以脫離「金工加工」或「貼
合上光」之技術範疇呢﹖其之所以能各別獲准專利權，皆因被告認定上述諸專利案之
整體（含既有技術）之技術手段確實有達到且符合專利要件之需求，方能核准專利，
由此可見，上述包含本案在內之數相似專利案中，以本案之申請日期為最早，在這樣
的情況之下，若本案之技術手段確如被告所述，難脫一般金工加工以及貼合上光之技
藝，則上揭諸專利案之技術是否也難脫習用技術之應用﹖一般市面上所常見用於包裝
飲料之利樂包（其亦獲准專利），其結構包含一層鋁箔紙所構成之包裝容器，該鋁箔
紙亦為金工加工之技術範疇，若詳細審究其技術手段，則不外乎為習知技藝之轉用而
已，且為熟習該項技藝所易於思及者，而利樂包之所以得獲准專利，則主要在於強調
整體技術手段實具有符合專利法所稱之實用性及進步性要件，並非單純以某一部份為
習知技術之轉用而加以核駁。然而被告以如此反覆、斷章取義之雙重審查標準對待不
同之專利案，原告不能信服。三、按專利法第二十二條規定專利申請應備具宣誓書，
與專利說明書之應記載內容，又該條第三項規定，說明書應載明有關的先前技術、發
明目的、技術內容、特點及功效，使熟習該項技術者能瞭解其內容並可據以實施，而
無形中即幫助審查工作的進行。但是，真正關鍵且繁重的工作，則是在於專利審查委
員的審查。因為，審查委員就申請案之應否准予專利，負有舉證責任。換言之，審查
委員有義務去搜集所有與申請案有關之前案資料，來據以認定新穎性、實用性與進步
性（創作性）等專利要件是否具備。然而這項舉證責任並不會因申請有無盡其據實說
明之義務而有所影響或改變，換言之，專利審查委員不會因申請人未盡其據實說明之
義務，而減輕或免除其專利要件之舉證責任。由是，本件專利案之所以獲准專利權，
實為被告已認定本案確具有符合新穎性、實用性與進步性等之專利要件，並非僅為習
知技藝之習知功效之相加而已，而難謂其具進步性云云。四、被告提及；「．．．本
案說明書所指彩色透明膠片（OHp）未載明其英文原名為Over Head Plastic．．．顯
然本案所揭露之技術內容有故意引人錯誤之嫌」之說詞，原告頗不以為然，蓋因在修
正前之專利法，對「不載明實施必要之事項」，或「記載不必要之事項」均明定以『
故意』為前題，而正因是否故意在認定上困難，故予以刪除。何況，本件專利案若有
任何疑問，依專利法第四十四條第一項規定，該審查委員逕可依職權限期通知申請人
下列各款之行為１、到局面詢。２、為必要之實驗、補送模型或樣品。３、補充或修
正說明書或圖式。亦或是依同法第四十條第二項規定「經再審查認為有不予專利之情
事者，在審定前應先通知申請人，限期申復。」然事實上，本案在經程序審查、實體
審查後認為並無不予專利之理由，故本案獲准專利。由此可知，本案說明書所指彩色
透明膠片（OHp)在未載明其英文原名及其學名下仍能通過審查，因此對於熟習該項技
藝人士而言，實無故意引人錯誤之嫌。被告僅依關係人在認知上之差異，即判定其對
本案提起之異議理由為異議成立，殊不知一般提出異議者，率多因與該專利案有切身
關係，甚至是競爭對手，以打擊對手為目的。如果本案誠如關係人所述彩色透明膠片
即是投影機用之透明膠片，那為何不直接寫明為投影機用之透明膠片，何須多此一舉
而撰寫成彩色透明膠片後加註（ OHp）呢﹖是可知，在原告獲准專利後，關係人為達
其異議目的，乃極盡其所能誤導審查委員，使審查委員誤解本案非真實之製造方法，
其居心叵測已昭然若揭。請判決撤銷一再訴願決定及原處分等語。
被告答辯意旨略謂：一、本案之製造方法係延壓滾輾金箔、熱黏膠片於金箔技術均已
為習知技藝，再與習知之電腦影像膠片組合後，僅為上述習知技藝之習知功效之相加
而已，其組合整體上並未再增功效，難具進步性。二、本案專利說明書，俱未見其就
整體製程與傳統貼合上光技術之差異或創新之處有所載述或說明，故難謂其說明書之
內容已具體載明相關之技術內容；再者，本案說明書所指彩色透明膠片（ OHp），並
未載明其英文原名為Over Head Plastic，其學名為Ektatherm Transparency Materi
al即過熱膠片，有使人誤認OHp為Over Head Projector即投影機用之透明膠片，而使
投影機用之透明膠片加熱後黏合於金箔片之製法乃不可實施之技術，顯然本案所揭露
之技術內容有故意引人錯誤之嫌，顯非真實之製造方法。本局所為本案舉發成立，應
撤銷其專利權之審定並無違法，本案原告之訴無理由，請判決予以駁回等語。
　　理　由
按凡新發明具有產業上利用價值者，得依法申請專利，固為當時專利法第一條所規定
，惟所謂新發明者，係指利用自然法則之技術思想，具有高度創作性及進步性者而言
，若未具新穎創作性，即非新發明；又運用申請前之習用技術、知識顯而易知未能增
進功效者，依同法第二條第五款規定，自非新發明，仍不得申請專利。本件被告以本
案黃金延壓滾輾之技術，原為一般金工製作者所習用，而金工實務上，運用感壓膠為
黏著劑以貼合，或運用加熱金屬膜（片）與塑膠膜（片）之熱貼合或熱轉寫貼合，以
使金屬片或金屬膜能與塑膠片黏合者，亦為習知貼合上光技藝，本案將金箔片與透明
膠片加熱黏合之技術，實為前開二種習知技藝之應用，未具增進之功效。本案強調整
體製程可使金箔片具有光鮮色澤，惟本案專利說明書並未將整體製程與傳統貼合上光
技術之差異或創新之處予以說明，難謂其說明書內容已具體載明相關之技術內容而得
認係本案之真實製造方法。本案有違當時專利法第一條、第二條第五款及第六十條第
四款之規定，乃為「本案舉發成立，應撤銷其專利權。」之審定。原告訴稱：本案發
明確具產業上之利用價值，實用性高及明顯之進步功效，本案並非單純的上光技術而
已，而是利用一透明膠片先經電腦影像編輯處理步驟，使其成為一可具有多種不同變
化程度之彩色圖樣膠中，再將其與貴金屬片結合，並利用貴金屬片本身光澤、亮度之
相互襯托搭配，除可達到保護貴金屬片之功用外，亦可藉此使透明膠片上之彩色圖樣
更為光鮮亮麗，同時亦可美化貴金屬片，令其整體不致顯得過於單調、刻板，並提昇
其保存價值及保存時間；說明書中有關技術方面之撰寫方式，即使無具體提及有關製
造標的物之技術手段與傳統習知技術兩者間之差異處或創新處，但只要該標的物確為
前所未見，並其整體技術得以讓熟習該項技藝者充分瞭解並據以實施，怎可謂本案難
謂真實之製造方法，再本案之後陸續有第二一八八五六號、第二六五三○七號、第二
九五五六六號及第三一八七八二號之專利案核准；專利審查委員不因申請人未盡據實
說明義務而影響其舉證責任，本案獲准專利，實為被告已認定其符合專利要件，本案
說明書所指彩色透明膠片（ OHp）在未載明其英文原名及學名下仍能通過審查，對於
熟習該技藝人士而言，無故意引人錯誤之嫌云云。惟查本案之製造方法係延壓滾輾金
箔、熱黏膠片於金箔技術均已為習知技藝，再與習知之電腦影像膠片組合後，僅為上
述習知技藝之習知功效之相加而已，其組合整體上並未再增功效，難具進步性。又其
專利說明書未見就整體製程與傳統貼合上光技術之差異或創新之處有所載述或說明，
故難謂其說明書之內容已具體載明相關之技術內容；再本案說明書所指彩色透明膠片
（OHp），並未載明其英文原名為Over Head Plastic,其學名為Ektatherm Transpare
ncy Material即過熱膠片，有使人誤認OHp為Over Head Projector即投影機用之透明
膠片，而使投影機用之透明膠片加熱後黏合於金箔片之製法乃不可實施之技術，被告
認本案所揭露之技術內容有故意引人錯誤之嫌，顯非真實之製造方法，要非無據。本
案於訴願期間曾委由財團法人工業技術研究院化學工業研究所審查結果，亦認本案之
製程係將一純金原料經縮洗，延壓而成一極薄之金箔片，並加膜護具之；再利用一已
得之影像輸入電腦編輯處理，將所得之影像資料輸入一可輸出形像透明膠片之機器，
並將該透明膠片適當加熱而使之與金箔片黏合。綜觀本案之製程並未脫離習知貼合上
光製程範疇，其產生之特點可防止金屬之氧化，增加彈性，可確保貴金屬本質不變，
保護金箔均為貼合上光所欲（能）達到的保護功效。因此，其整體製程僅係習知技術
在貴金屬的應用；原告對其有違修正前專利法第六十條第四款規定並無爭議，本案應
不予專利。有該所八十七年七月七日（八六）工研化審字第一○二○號函暨審查意見
書附訴願案卷可稽，上開意見客觀可採，本案整體製程僅係習知技術於貴金屬之應用
而已，且依本案專利說明書所載，亦難認已載明相關技術內容而符合發明專利進步性
之要件。至第二一八八五六號（公告編號）、第二六五三○七號、第二九五五六六號
及第三一八七八二號等均屬另案，非本案所應審究，亦不得執各該案據為本案應准專
利之論據。原告所訴各節均無可採。原處分揆諸首揭規定洵無違誤。一再訴願決定遞
予維持，俱無不妥。原告起訴論旨，非有理由，應予駁回。
據上論結，本件原告之訴為無理由，爰依行政訴訟法第二十六條後段，判決如主文。
中    華    民    國     八十七      年      七      月     二十三      日
                    行 政 法 院 第 一 庭
                                審 判 長 評  事      高  秀  真
                                         評  事      徐  樹  海
                                         評  事      黃  合  文
                                         評  事      藍  獻  林
                                         評  事      黃  璽  君
右  正  本  證  明  與  原  本  無  異
                                         法院書記官  彭  秀  玲
中    華    民    國     八十七      年      七      月     二十四      日
